臺灣高等法院高雄分院民事判決
111年度上易字第195號
上  訴  人  許曾美珍
訴訟代理人  何曜男律師
            徐鼎盛律師
被上訴人    臺灣銀行股份有限公司

法定代理人  許志文  
訴訟代理人  李玲玲  
            葉紘瑋  
上列當事人間分配表異議之訴事件，上訴人對於中華民國111年4
月27日臺灣高雄地方法院110年度訴字第231號第一審判決提起上
訴，本院於111年9月7日言詞辯論終結，判決如下：
    主       文
一、原判決關於臺灣高雄地方法院一○八年度司執字第一○七四九
    一號執行事件於民國一○九年十月十四日所製作分配表於附
    表一「F」欄應予剔除部分，並確定部分外訴訟費用之裁判
    均廢棄。
二、上開廢棄部分，被上訴人在第一審之訴駁回。
三、其餘上訴駁回。
四、第一（確定部分除外）、二審訴訟費用由上訴人負擔百分之
    六，餘由被上訴人負擔。
    事實及理由
一、被上訴人主張：上訴人於民國108年4月2日，在伊之債務人
    董明漢所有如附表二編號1至3之不動產（下稱系爭不動產）
    ，設定如附表二備註欄所示第1順位普通抵押權（下稱系爭
    抵押權），擔保108年4月1日之消費借貸總額新臺幣（下同
    ）120萬元債權（下稱系爭債權）。系爭不動產經原法院108
     年度司執字第107491號強制執行事件（下稱系爭執行事件
    ）拍定後，執行法院於109 年10月14日製成分配表（下稱系
    爭分配表），上訴人分配如附表一「E」欄所示金額，致伊
    未能受償。然上訴人就系爭抵押權所擔保之系爭債權不存在
    ，依抵押權從屬性原則，上訴人就系爭分配表所獲「E」欄
    分配額應予剔除。爰依強制執行法第41條第1項前段規定起
    訴，聲明：上訴人就系爭分配表分配如附表一「E」欄所示
    分配額應予剔除。
二、上訴人則以：董明漢經代書即訴外人蔡淑敏介紹，於108年4
    月1日向伊借貸120萬元（即系爭債權），於108年4月2日簽
    立借據（下稱系爭借據），並提供系爭不動產設定系爭抵押
    權，及簽發附表三之本票（下稱系爭本票）為擔保，伊扣除
    附表四之款項後，委託蔡淑敏以匯款方式交付107 萬1,460 
    元借款予董明漢，系爭抵押權所擔保系爭債權確屬存在等語
    置辯。
三、原審為上訴人敗訴之判決，上訴人不服，提起上訴，聲明：
    ㈠原判決除就系爭分配表剔除如附表一「E」欄所示25萬2,49
    3元違約金部分外廢棄。㈡上開廢棄部分，被上訴人在第一審
    之訴駁回。被上訴人答辯聲明：上訴駁回（至上訴人就25萬
    2,493元違約金敗訴部分，未據上訴，已告確定）。
四、兩造不爭執事項：
　㈠被上訴人為董明漢之普通債權人。
  ㈡董明漢於108年4月2日將所有系爭不動產，設定系爭抵押權予
    上訴人。
　㈢上訴人於108 年4 月2 日匯款73萬7,500元予蔡淑敏。
  ㈣蔡淑敏於108年4月3日匯款107萬1,460元予董明漢，係以120
    萬元扣除附表四款項。
　㈤系爭本票係董明漢簽發。
　㈥上訴人聲請拍賣抵押物，經原法院以108 年度司拍字第323 
    號裁定獲准，於108 年11月6 日確定（下稱323 號確定裁定
    ）。
　㈦上訴人以323 號確定裁定為執行名義，聲請對董明漢之系爭
    不動產強制執行，經原法院以系爭執行事件受理，系爭不動
    產經拍定後，執行法院於109 年10月14日製成系爭分配表，
    上訴人就系爭債權分配如附表一「E」欄所示金額。
　㈧原法院之系爭執行事件於109 年10月15日通知於同年11月16
    日實行分配；被上訴人於109 年10月21日收受通知，於109 
    年10月26日具狀聲明異議，表示上訴人分配如附表一「E」
    欄應剔除。執行法院於109 年10月29日函知被上訴人提出起
    訴證明，被上訴人於109 年11月16日具狀提出本件於109 年
    11月9 日起訴之證明。
　㈨如認上訴人就系爭抵押權所擔保系爭債權不存在，上訴人就
    系爭分配表應剔除如附表一「E」欄所示。
五、本件爭點：被上訴人依強制執行法第41條第1項前段規定，
    請求上訴人就系爭分配表獲分配如附表一「E」欄部分應剔
    除，有無理由？本院判斷：
　㈠按消費借貸契約屬要物契約，稱消費借貸者，於當事人間必
    本於借貸之意思合致，而有移轉金錢或其他代替物之所有權
    於他方之行為，始得當之（最高法院111年度台上字第1626
    號判決意旨參照）。被上訴人主張上訴人對董明漢之系爭借
    款關係不存在，系爭抵押權所擔保債權亦不存在，上訴人就
    系爭分配表所獲分配如附表一「E」欄所示應剔除，上訴人
    則以前詞為辯。查：
　1.董明漢於108年4月2日將所有系爭不動產，設定系爭抵押權
    予上訴人；上訴人於108 年4 月2 日匯款73萬7,500元予蔡
    淑敏；蔡淑敏於108年4月3日匯款107萬1,460元予董明漢，
    係以120萬元扣除附表四款項；系爭本票係董明漢簽發等節
    ，為兩造所不爭執，並有系爭抵押權、蔡淑敏安泰銀行存摺
    影本、上訴人銀行帳戶交易明細、系爭本票為憑（見本院卷
    第73、74-1、88頁、原審卷第75頁、系爭執行事件卷第11至
    14頁），上開事實可認真實。
　2.其次，觀之系爭借據（見原審審訴卷第65頁），記載「立書
    人董明漢提供所有座落○○市(縣0○○區0市0○○路000巷0弄0號5
    楼2之房地（即系爭不動產）向許曾美珍（即上訴人）借款
    壹佰貳拾萬元（按：金額手寫）正，另開立本票一紙壹佰貳
    拾萬元（按：金額手寫）正作為依據…，並確實收到上述金
    額…立書人：董明漢（按：姓名手寫）…」等語，依其文義，
    敘明董明漢係以提供系爭不動產、系爭本票為擔保向上訴人
    借款之旨，堪認上訴人、董明漢間關於由董明漢提供系爭不
    動產為擔保，向上訴人借貸120萬元已成立意思合致。又董
    明漢證述：伊於108年4月1日經隔壁之茶葉行介紹而認識代
    書蔡淑敏，同日拿證件給蔡淑敏設定。4月1日那天比較晚，
    伊於2日在茶葉行簽借據、系爭本票，為向在庭之上訴人借
    貸，當初要借120萬元…系爭借據打字部分係代書的人製作，
    手寫部分由伊所寫，…4月3日經蔡淑敏交付拿到107萬餘元，
    要扣掉3個月利息錢，月息2％…等語（見本院卷第97至101頁
    ）。另蔡淑敏證述：伊工作包括找願意借給債務人的債權人
    ，…會提供借據或本票給他們，…協助擬定借款條件及內容。
    …伊係上訴人於90幾年間買房之承辦代書，上訴人手邊有些
    錢，請伊介紹不錯的客戶給她。…伊經朋友介紹認識董明漢
    ，伊再介紹上訴人借董明漢120萬元，…利息每月2分，董明
    漢同意先繳3個月利息。…伊隔天送件，有告知設定完抵押權
    之後才能匯款…所以實際匯款是隔天。上訴人之前有些錢在
    伊處，還差70萬元至80萬元，上訴人先匯給伊，再由伊扣掉
    3個月利息匯給董明漢等語（見原審卷第134至136頁）。蔡
    淑敏、董明漢所述上訴人本件借款過程大致相符，且均經具
    結擔保證言之可信性，又蔡淑敏、董明漢與兩造無特殊情誼
    或仇隙，當無甘冒偽證罪責風險，故為不利被上訴人證述必
    要，並其等所述復與卷內借據、本票、匯款資料吻合，蔡淑
    敏、董明漢之證述應認可信。衡以董明漢既出具系爭借據、
    簽發系爭本票，又設定系爭抵押權予上訴人，自始不曾否認
    向上訴人借貸之事實，則上訴人抗辯與董明漢間成立系爭債
    權之借貸合意後，已交付借款，應認可採。
　3.次按稱普通抵押權者，謂債權人對於債務人或第三人不移轉
    占有而供其債權擔保之不動產，得就該不動產賣得價金優先
    受償之權。其成立從屬性固不以抵押權成立時即有所擔保債
    權存在為必要，僅須實行抵押權時，有所擔保債權存在為已
    足。然基於抵押權擔保債權之特定原則，其擔保債權必須特
    定（最高法院109年度台上字第2615號判決意旨參照）。查
    ，系爭抵押權固登載擔保債務人（即董明漢）對抵押權人（
    即上訴人）於108年4月1日訂立之金錢消費借貸契約所發生
    之債務，然董明漢既證述因108年4月1日時間過晚，方於翌
    日（108年4月2日）簽借據、辦理系爭抵押權設定，並於108
    年4月3日系爭抵押權設定完成後受領上訴人交付之款項，益
    徵系爭抵押權所擔保債權確已特定，且消費借貸意思業已合
    致。又系爭抵押權於108年4月2日設定時，上訴人雖尚未交
    付款項予董明漢，然上訴人於108年4月3日既已交付借款，
    系爭借款債權之要物性已具備，上訴人於108年10月間實行
    抵押權時（見系爭執行事件卷第8頁），系爭債權已經存在
    ，依上開說明，系爭抵押權當合於成立從屬性之要件甚明。
　4.被上訴人雖主張：系爭借據既載明董明漢已收訖款項，但上
    訴人提供之匯款單卻係108年4月3日匯款，另系爭本票背面
    亦記載「此本票僅作為購買（前為本票預留之空白）之房屋
    尾款憑證…」，蔡淑敏之證述違反常情，顯見上訴人對董明
    漢無債權存在。然上訴人聲請拍賣抵押物，經原法院以108 
    年度司拍字第323 號裁定獲准，於108 年11月6 日確定；上
    訴人以323 號確定裁定為執行名義，聲請對董明漢之系爭不
    動產強制執行，經原法院以系爭執行事件受理，系爭不動產
    經拍定後，執行法院於109 年10月14日製成系爭分配表等節
    ，為兩造所不爭執，並經本院職權調閱系爭執行事件卷核閱
    屬實，足見董明漢對上訴人聲請拍賣抵押物不曾表示不服，
    亦無反駁意見，就上訴人對系爭不動產進行強制執行程序，
    亦未提出債務人異議訴訟，就系爭分配表所載上訴人獲分配
    數額亦無依法聲明異議，審酌上訴人、董明漢屬系爭借款之
    直接當事人，該借款債務存否與董明漢息息相關，如上訴人
    未曾將借款交付董明漢，董明漢豈可能容任上訴人對系爭不
    動產為強制執行程序，以遂行求償目的，進而在本件訴訟程
    序為不利自身之證述。被上訴人除上開主張外，並未提出其
    他具體事證以實其說，其此部分主張，自不可信。
　㈡再按金錢借貸契約，依民法第474條第1項規定，除當事人間
    有借貸之意思合致外，尚應踐行將金錢交付之程序，始能成
    立。故利息先扣之金錢借貸，其貸與之本金額應以利息預扣
    後實際交付借用人之金額為準，該預扣利息部分，既未實際
    交付借用人，自不成立金錢借貸（最高法院109年度台上字
    第2785號判決意旨參照）。查，蔡淑敏於108年4月3日匯款1
    07萬1,460元予董明漢，係以120萬元扣除附表四款項乙節，
    為兩造所不爭執，且承前述，既認上訴人所交付董明漢之借
    款係預先扣除3個月利息，則依上開說明，上訴人實際借貸
    予董明漢之本金僅112萬8,000元（計算式：0000000-00000＝
    0000000）。又承前述，系爭抵押權從屬性要件既已具備，
    是上訴人於系爭分配表所獲分配數額應以附表一「F」欄為
    限，逾此範圍，即屬無據。
　㈢末按異議未終結者，為異議之債權人或債務人，得向執行法
    院對為反對陳述之債權人或債務人提起分配表異議之訴，強
    制執行法第41條第1項前段定有明文。本件上訴人就系爭債
    權可獲分配如附表一「F」欄所示，已如前述，則被上訴人
    依強制執行法第41條第1項前段規定，請求上訴人就系爭分
    配表獲分配超過附表一「F」欄部分應剔除，核屬有據，逾
    此範圍，要屬無據。
六、綜上所述，被上訴人依強制執行法第41條第1項前段之規定
    ，請求上訴人就系爭分配表獲分配超逾附表一「F」欄部分
    應剔除，應予准許；逾此部分之請求，不應准許。原審就超
    過上開應准許部分，為上訴人敗訴判決，自有未洽。上訴意
    旨指摘此部分於法有違，為有理由，自應廢棄該部分，改判
    如主文第2項所示。至上開應准許部分，原審併為上訴人敗
    訴判決，並無不合，上訴意旨指摘此部分違誤，為無理由，
    應駁回其上訴。本件事證已明，兩造其餘攻防及證據，經斟
    酌後認為均不足以影響本判決之結果，爰不逐一論述。
七、據上論結，本件上訴為一部有理由、一部無理由，判決如主
    文。
中　　華　　民　　國　　111 　年　　9 　　月　　28　　日
                  民事第二庭
                      審判長法  官  黃國川　　　　　
                            法  官  黃宏欽　　　　　
                            法  官  何佩陵

以上正本證明與原本無異。
本件不得上訴。
中　　華　　民　　國　　111 　年　　9 　　月　　28　　日
                            書記官  陳旻萱  
附表一
A 編號 B 109.10.14分配表（即系爭分配表）次序 C 債權種類 D 債權原本 （新臺幣/元） E 系爭分配表所載分配金額（新臺幣/元） F    本院認定    分配金額 （新臺幣/元） 1 4 執行費 23,230 23,230 23,230 2 10 第一順位抵押權 1,200,000 1,452,493 （含本金1,200,000、違約金252,493） 1,128,000 
　　　　　　　　　　　　　　　　　　　　　　　　　　　　
附表二
編 號 不動產坐落     面積 （平方公尺） 權利範圍  縣  市 鄉鎮市區 段/ 小段 地號/ 建號   1 ○○市 ○○區 ○○段 0000-0000地號 307.00 10000分之80 2 ○○市 ○○區 ○○段 0000-0000地號 2,138.00 10000分之80 3 ○○市 ○○區 ○○段 00000-000建號 55.18 全部 備註 系爭抵押權： ㈠權利種類：第一順位普通抵押權。 ㈡登記日期：108年4月2日。 ㈢權利人：許曾美珍。 ㈣擔保債權總金額：120萬元 。 ㈤擔保債權種類及範圍：擔保債務人對抵押權人於民國108年4月1日訂立之金錢消費借貸契約所發生之債務。 ㈥清償日期：108年6月30日、利息（率）：無、遲延利息（率）：無。 ㈦違約金：逾期未清償每仟元每日以1.5元計算。 ㈧其他擔保範圍約定：1‧取得執行名義之費用。2‧保全抵押物之費用。3‧因債務不履行而發生之損害賠償。4‧因債務人與抵押權人約定之擔保債權種類及範圍所生之費用。5‧強制執行之費用。 ㈨債務人及債務比例：董明漢（全部）。      

附表三
 票面金額  （新臺幣）  發票日  到期日    發票人      發票地 票據號碼  120萬元 108年4月2日  未記載 董明漢 ○○市○○區○○路000巷0弄0號5樓之2 OOOOOO 備註： 一、票據正面另記載「本本票免除作成拒絕證書」 二、票據背面另記載「此本票僅作為購買（前為本票預留之空白）之房屋尾款憑證，尾款付清此本票作廢，收執人不得作為他用，不得轉讓給第三人」      

附表四
編號 項目 金額（新臺幣） 1 代書費 6,000元 2 地政登記規費 2,280元 3 介紹費 4萬8,000元 4 3個月利息 7萬2,000元 5 調取土地、建物謄本及平面圖 260元 合計  12萬8,540元